【裁判字號】    89,台上,1852
【裁判日期】    890817
【裁判案由】    請求確認婚姻關係存在
【裁判全文】
最高法院民事判決                              八十九年度台上字第一八五二號
    上 訴 人  甲○○
    被上訴人  乙○○
右當事人間請求確認婚姻關係存在事件，上訴人對於中華民國八十八年二月九日台灣
高等法院第二審判決（八十七年度家上字第三○八號），提起上訴，本院判決如左：
    主  文
原判決廢棄，發回台灣高等法院。
    理  由
本件上訴人主張：兩造於民國八十三年十月一日結識，並於八十三年十二月間起同住
於伊新竹市○○路之住所，嗣於八十五年六月十五日，藉新居即新竹市○○路○段三
七七巷三弄二之一號房屋落成名義，於新居旁之空地宴請賓客，宴會過程中並僱請康
樂隊助興，由康樂隊司儀當場宣告兩人結婚，並經雙方家長及長官致賀詞，且逐桌敬
酒謝賓，完成結婚公開儀式。嗣伊邀請被上訴人前往戶政機關辦理結婚登記，為被上
訴人所拒等情，爰求為確認兩造間之婚姻關係存在及被上訴人應配合伊向戶政事務所
辦理結婚登記之判決（關於請求被上訴人應配合上訴人向戶政事務所辦理結婚登記部
分，經第一審判決上訴人敗訴後未據其聲明不服）
被上訴人則以：兩造於八十五年六月十五日係因新居落成宴客，當時並未舉行結婚儀
式，兩造並無結婚之事實，婚姻根本不成立等語，資為抗辯。
原審將第一審所為關於確認兩造間之婚姻關係存在部分之判決予以廢棄，改判駁回上
訴人該部分在第一審之訴無非以：結婚，應有公開之儀式及二人以上之證人，民法第
九百八十二條第一項定有明文。又民法第九百八十二條所謂結婚應有公開之儀式，係
指結婚之當事人應行定式之禮儀，使不特定人得以共見共聞認識其為結婚者而言，所
謂二人以上之證人，祇須有行為能力在場親見而願證明者為已足。不以證婚人為限。
本件兩造係以「新居落成」名義聯名邀宴親朋友人，於八十五年六月十五日中午十二
時入席，而兩造受邀賓客亦均以參加新居落成宴會致贈賀儀，有被上訴人提出之請帖
、紅包袋（均影本）可證，並為兩造所不爭執。堪認為真實。而證人徐春、蔡建池
、曾馨慧、林再興均證述當日係前往參加新居落成宴客，當日並無一般結婚之儀式，
自難認兩造於當日舉行公開之結婚儀式，使不特定人得以知悉兩造於當日有結婚之真
意並行結婚之儀式。另上訴人於第一審雖提出當日宴客之相片十三張為證，相片中當
日宴客時搭建有高於地面之平台。平台下方及背景均舖有紅布，背景並掛上「囍」字
圓牌，平台後方備有樂器，被上訴人穿鑲有亮片之大紅色整套式服飾、戴白色薄紗
手套，上訴人穿條紋式襯衫打領帶及正式之西褲。其中有三幀相片係兩造分別立於
台上，被上訴人父母及上訴人兄、嫂均分別站立於兩旁，並有司儀一人，或係由司儀
致詞，或係由上訴人、被上訴人及被上訴人父母、上訴人兄、嫂共同舉杯向台下敬酒
，另外之相片則有兩造及雙方親友陪同逐桌敬酒。惟此僅能證明當日兩造或其親友有
向賓客致意之情，無從證明兩造於當日舉行結婚禮儀，使不特定人得以共見共聞認識
兩造為結婚。又證人胡祺淦於第一審雖證稱兩造新居落成及結婚同時舉行，因為兩造
都是再婚，所以喜帖是以新居落成名義寄發，約請了三十桌左右收禮時有些人知悉兩
造當日結婚，還說是雙喜臨門，當時喜宴進行中，康樂隊之司儀公開宣示喜宴包括兩
造當日結婚之事長官致詞亦提到此事，進行中兩造亦逐桌敬酒等語。證人黃鴻恭於第
一審雖亦證稱伊參加宴客，參加宴客前知悉係結婚喜宴與新居落成一併舉行，新竹市
環保局秘書上台致詞時稱係上訴人表示兩造結婚請其上台致詞，有講「百年好和」之
祝福話，其他大部分同仁均知悉宴客包括結婚宴客等語。上揭證人所言僅能證明上訴
人告知證人當日伊有結婚之意，但均不能證明當日被上訴人有結婚之意，及兩造有舉
行公開結婚儀式，自無從以上開證人之證言認兩造有於當日結婚之事實。上訴人主張
兩造於八十五年六月十五日結婚一節即難採信，被上訴人抗辯兩造於八十五年六月十
五日並無結婚公開儀式為可採，從而上訴人求為確認兩造間婚姻關係存在，不應准許
等詞，為其判斷基礎。
惟按民法第九百八十二條所謂結婚應有公開之儀式係指結婚之當事人應行定式之禮儀
，使不特定人得以共聞共見認識其為結婚者而言。所謂二人以上之證人祇須有行為能
力在場親見而願證明其結婚者為已足，不以證婚人為限。查依卷附之照片所示兩造於
八十五年六月十五日宴客時，搭建有高於地面之平台，平台下方及背景均舖有紅布，
背景並掛有「囍」字圓牌，被上訴人穿鑲有亮片之大紅色整套式服飾，手戴白紗手
套而上訴人穿著襯衫打領帶及正式之西褲，兩造分別立於台上，被上訴人父母及上訴
人兄、嫂分別陪立於台上，或共同或由親友陪同向參加宴客者敬酒等情，並為原審合
法認定之事實（見第一審卷證物袋之照片）。又證人胡祺淦於第一審復證稱：兩造新
居落成及結婚同時舉行，因為兩造都是再婚，所以喜帖是以新居落成名義寄發，約請
了三十桌左右，收禮時有些人知悉兩造當日結婚，還說是雙喜臨門，當時喜宴進行中
康樂隊司儀有公開宣示喜宴包括兩造當日結婚之事，長官致詞亦提到此事，進行中兩
造亦逐桌敬酒云云（見第一審卷第十四、十五頁）；證人黃鴻恭於第一審亦證述有參
加宴客，參加宴客前知悉兩造係結婚喜宴與新居落成一併舉行，新竹市環保局秘書致
詞時稱係上訴人表示兩造結婚請其上台致詞有講百年好合祝福話，其他大部分同仁均
知悉前開宴客包括結婚宴客云云（見一審卷三一、三二頁）果爾，則兩造於八十五年
六月十五日能否謂不合結婚公開儀式及二人以上證人之結婚法定要件而得認為兩造並
無結婚之事實，進而認兩造間之婚姻關係不存在，即滋疑義。原審未遑詳查審認，遽
以兩造於八十五年六月十五日並無結婚公開儀式而為上訴人敗訴判決，尚嫌疏略。上
訴論旨執以指摘原判決不當，求予廢棄，非無理由。
據上論結，本件上訴為有理由，依民事訴訟法第四百七十七條第一項、第四百七十八
條第一項，判決如主文。
中      華      民      國    八十九    年      八      月     十七     日
                              最高法院民事第六庭
                                  審判長法官  朱  錦  娟
                                        法官  蘇  達  志
                                        法官  顏  南  全
                                        法官  陳  碧  玉
                                        法官  吳  麗  女
      右正本證明與原本無異
                                              書  記  官
中      華      民      國    八十九    年      八      月    三十一    日
                                                                     Ｍ


司法院資訊處製作；財團法人民間司法改革基金會備份。
